【裁判字號】    90,易,2685
【裁判日期】    901029
【裁判案由】    就業服務法
【裁判全文】
臺灣板橋地方法院刑事判決                          九十年度易字第二六八五號
    公  訴  人  臺灣板橋地方法院檢察署檢察官
    被      告  甲○○
                丙○○
右列被告因就業服務法案件，經檢察官提起公訴（九十年度偵字第七五九四號），本
院判決如左：
    主  文
甲○○違反雇主不得未經許可聘僱他人所申請聘僱之外國人之規定，其聘僱人數為二
人，處有期徒刑肆月，如易科罰金以佰元折算壹日。
丙○○違反雇主不得以本人名義聘僱外國人為他人工作之規定，其聘僱人數為二人，
處有期徒刑肆月，如易科罰金以佰元折算壹日。
    事  實
一、丙○○實際居住在彰化縣埤頭鄉○○村○○路五○七號，明知不得以本人名義聘
    僱外國人為他人工作，並知其寓居於臺北縣板橋市○○路○段二五五巷九之二號
    之兄嫂甲○○，欲借用其名義聘用外籍勞工照顧其行動不便之母親許吳萬卻，兼
    到其設在臺北縣板橋市○○街興隆市場之花店內工作，竟予應允後，於民國八十
    九年九月間某日將其身分證件及印章交予與其不知情之配偶張志粉，利用張志粉
    出面，以看護住於上址之許吳萬卻為由，先後於八十九年九月間某日二度提出聘
    僱家庭監護工之申請，經行政院勞工委員會同意其於八十九年十一月十日及同年
    月二十日自印尼引進SRI HIDAYATI及ISAMUL HUSNAH二名外國人，復分別於同年
    十一月二十八日及同年十二月六日核發前述二名外籍勞工之聘僱許可，即自各該
    引進日將SRI HIDAYATI及ISAMUL HUSNAH二人交予甲○○領回其板橋市○○路住
    處，而以本人名義聘僱外國人為甲○○工作。
二、甲○○明知雇主不得未經許可聘僱他人所申請聘僱之外國人，仍自領回SRI HIDA
    YATI及ISAMUL HUSNAH之日起，每月各付予新臺幣（下同）一萬五千八百四十元
    之薪水，除令其輪流在家照護許吳萬卻外，並命其二人各自受僱日起於每日早上
    至下午二點間，均至興隆市場之花市整理花卉、換水，而未經許可聘僱他人所申
    請聘僱之外國人為其工作。迄九十年二月八日上午九時三十分許，SRI HIDA
    YATI及ISAMUL HUSNAH正在甲○○之花店內工作時，當場為警查獲。
三、案經臺北市政府警察局北投分局移送臺灣板橋地方法院檢察署檢察官偵查起訴。
    理  由
一、右揭事實，除犯意部分外，餘業據被告丙○○、甲○○於審理中供明，核與張志
    粉所證申請之過程，暨經乙○○傳譯、由SRI HIDAYATI及ISAMUL HUSNAH所證受
    僱工作至如何被查獲止之情節相符，並有居留證影本一紙、行政院勞工委員會台
    勞職外字第○七六九七三三號函、第○七六二○三三號函、台勞職外字第○
    ○四六二○八號函所附雇主聘僱外籍勞工申請表、聘僱外籍勞工雇主親自取件聲
    明書、陳情書、共同居住證明書、戶籍謄本、申請聘僱外籍監護工用診斷證明書
    、求才登記證明書、外國人生活管理計畫書、匯款申請書等影本各一紙、照片一
    張、內政部警政署入出境管理局境信靜字第○四七一一三號函所附之旅客入出
    境紀錄表二紙、臺北市政府警察局北投分局九十年八月二十九日北市警投分刑字
    第九○六二五六○○○○號函所附外僑入出境資料檔查詢表、居留外僑作業外勞
    詳細資料表各一紙在卷可稽，足證被告前開自白屬實。
二、訊據被告雖均矢口否認犯罪，甲○○辯稱：伊係為照顧婆婆，始出錢聘僱外籍勞
    工，非為送至花店工作，因主管機關規定申請人與被監護對象需同一戶籍，乃以
    丙○○名義申請，丙○○事先不知兩名印尼勞工於照顧許吳萬卻之餘會被帶到花
    店工作，於查獲前亦不曾到花店查看云云；丙○○亦辯稱以當初伊與甲○○均有
    意聘僱外勞照顧母親許吳萬卻，以盡人子之義務，惟伊不識字，乃委由張志粉去
    辦申請手續，於申請前既未受甲○○告知，申請後亦不曾前往花店，實不知兩名
    外勞會被帶到花店工作云云。經查：
  (一)丙○○實際居住在彰化縣埤頭鄉，其手腳癱瘓之母親（婆婆）許吳萬原亦同住該
    處，嗣自聘僱SRI HIDAYATI及ISAMUL HUSNAH二人後始被送至臺北縣板橋市○○
    路○段二五五巷九之二號甲○○住處，此後曾於八十九年十一月二十日、同年十
    二月十五日及九十年一月十六日返鄉到臺中縣梧棲鎮之沙鹿童綜合醫院門診，惟
    自九十年一月十六日歸返彰化後即未再回甲○○家，其返鄉後及原住甲○○家期
    間之每日早上至其午休到二點之時間，甲○○均令SRI HIDAYATI及ISAMUL HUSNA
    H到興隆市場之花店整理花卉、換水，二人之薪水均由甲○○支付等情為被告甲
    ○○所自承，除外勞在花店工作之部分，亦據丙○○及張志粉於本院九十年十月
    十五日訊問時供明，並有中央健康保險局九十年八月三十一日健保審字第○九○
    ○○三○七九九號函所附保險對象門診就醫紀錄明細表二紙、童綜合醫院九十年
    十月二日童醫字第三九六號函所附沙鹿綜合醫院門診醫囑單二紙可憑；而許吳
    萬卻固為被告丙○○之母，然聘僱SRI HIDAYATI及ISAMUL HUSNAH兩人，果真係
    丙○○之本意，非欲兼為甲○○之花店工作，仍按其前次即八十八年九月十日聘
    僱ESTUESTA ISIDRAC之方式，令受僱人在其彰化縣埤頭鄉住處工作即可，何需變
    更工作地點、將手腳癱瘓之許吳萬卻遠送至板橋居住，再費時將許吳萬卻定期接
    返臺中治病，並填寫其亦同住在板橋市○○路之不實「共同居住證明書」資以申
    請；況若謂聘僱SRI HIDAYATI及ISAMUL HUSNAH，係專為照顧丙○○之母，其二
    人之薪資當無均由被告甲○○支付之理，該兩名外勞於許吳萬卻返鄉二十餘天期
    間，亦不致續留在板橋為甲○○工作；參以甲○○供稱：「（被告許本人住彰化
    戶籍跟婆婆在一起，實際上沒有住在板橋，而且行動不便的婆婆也都住在彰化，
    你們申請印尼監護之後，才把婆婆弄來板橋，唯一合理解釋就是你們想要外籍監
    護工在看護之餘，還要幫你們工作？）事實就是這樣。（印尼人說，她們照顧阿
    媽剩餘的時間要去花店幫忙？）對的，：：如果我婆婆躺下來休息時候，就讓她
    們去店裡幫忙，例如婆婆早上比較晚起，或是下午她睡到二點的時間，才讓這二
    個印尼人去店裡幫忙」、「我不知道申請人要共同居住才可以，要辦之前本來都
    不知道，後來仲介公司的人說要共同居住才可以申請，後來才請里長寫一個共同
    居住證明，原先我要申請我跟阿媽共同居住的證明，但仲介公司說要寫成跟被告
    許共同居住才可以」（見本院九十年九月十日及同年十月十五日訊問筆錄），張
    志粉證稱：「申請時我們知道二個外勞要送到板橋被告林那裡照顧阿媽，當時我
    們約定外勞的薪水，都是被告林要付費，申請費用則是阿媽自己付費的，我們都
    沒有出錢，：：被告許前後幾次都知道要用他的名義去申請外勞」（見本院九十
    年十月十五日訊問筆錄），被告丙○○亦供稱：「（申請當時，是否知道被告林
    會有時帶二個印尼人，去花店幫忙？）我不知道，但幫忙有時是會有的。：：（
    申請當時，為何謊報說你的住所及印尼人她們的工作地點在板橋市○○路？）他
    們就是怕人來抓，所以才叫里長來證明說我母親人住在板橋市○○路」（見本院
    九十年九月十日及同年十月十五日訊問筆錄），可見真欲聘僱SRI HIDAYATI及
    ISAMUL HUSNAH者係被告甲○○，其本意除兼令其照顧許吳萬卻外，主要係為令
    其到花店工作。
  (二)聘僱外國人工作，依就業服務法第四十三條、外國人聘僱許可及管理辦法第四條
    之規定均係向中央主管機關行政院勞工委員會申請，本無如張志粉所謂城鄉之分
    ；而申請聘僱外國人，依就業服務法第四十三條第三項及外國人聘僱許可及管理
    辦法第七條規定，雇主除需曾以合理勞動條件在國內招募、仍無法滿足其所需人
    數，提出國內就業服務機構登記求才之證明及外國人生活管理計畫書等證明文件
    外，且需無同辦法第八條所定顯有違反國民工作權保障之虞等消極資格者，始得
    核發招募許可，是以就業服務法第五十三條第一規定，雇主不得以本人名義聘僱
    外國人為他人工作，同條第三款規定雇主不得未經許可聘僱或留用他人所申請聘
    僱之外國人，即在防杜藉名申請或聘留他人所申請外國人之弊，以免前述行政管
    理落空，故許吳萬卻縱係被告丙○○與其兄即甲○○配偶許進芳之母，欲聘僱外
    國人為其監護，仍應由甲○○或許進芳以本人名義申請、在指定之地點工作，不
    得藉他人名義申請後再轉由其聘用。
  (三)被告甲○○供稱：「（每次要用被告許名義申請，他本人是否知道？）他都應該
    知道，：：他知道辦成之後要把印尼人帶去我那裡照顧阿媽」、「我不知道申請
    人要共同居住才可以，要辦之前本來都不知道，後來仲介公司的人說要共同居住
    才可以申請，才請里長寫一個共同居住證明，原先我要申請我跟阿媽共同居住的
    證明，但仲介公司說要寫成跟被告許共同居住才可以，：：之前另外一個外勞，
    也是要共同居住證明，之前申請過程中，我有跟被告許說過，他說要照顧母親叫
    我們去辦就好了，所以這次要辦理申請，要同樣的手續他也知道。：：仲介告訴
    我們說要共同居住才可以，為了要寫證明，我打電話回去問被告許的身分證字號
    ，我有告訴他為何要寫這個證明，我是問他太太被告許的身分證字號」（見本院
    九十年九月十日及同年十月十五日訊問筆錄），張志粉證稱：「申請時我們知道
    二個外勞要送到板橋被告林那裡照顧阿媽，：：被告許前後幾次都知道要用他的
    名義去申請外勞，：：（仲介公司派人，到家裡寫申請資料當時被告許世否在場
    ？）他在，他知道是要申請什麼，他稍微知道申請內容為何」（見本院九十年十
    月十五日訊問筆錄），被告丙○○亦供稱：「（申請當時，是否知道被告林會有
    時帶二個印尼人，去花店幫忙？）我不知道，但幫忙有時是會有的。：：（申請
    當時，為何謊報說你的住所及印尼人她們的工作地點在板橋市○○路？）他們就
    是怕人來抓，所以才叫里長來證明說我母親人住在板橋市○○路」、「（被告林
    說 (後來仲介公司的人說要共同居住才可以申請，後來才請里長寫一個共同居住
    證明，原先我要申請我跟阿媽共同居住的證明，但仲介公司說要寫成跟被告許共
    同居住才可以：：我有跟被告許說過，他說要照顧母親叫我們去辦就好了，所以
    這次要辦理申請，要同樣的手續他也知道)是否正確？）正確，：：被告林說要
    寫共同居住證明，這件事情我知道，因為他們需要讓我知道。：：我來都是去一
    、二次而已，我是去看我母親的，我偶而也會去市場看我兄弟，我曾經看過外勞
    在家裡面」（見本院九十年九月十日及同年十月十五日訊問筆錄），足證被告丙
    ○○係出名為甲○○申請聘僱外國人，於委由張志秀以其名義申請時，即知所招
    募之二名外國人將被帶到甲○○住處任職，自係以本人名義聘僱外國人為他人工
    作，於其提出申請時，即違反前述規定；至其嗣後是否知悉該外國人有無被帶到
    花店工作，要不生影響。
  綜上所述，被告丙○○、甲○○所辯無非卸責之詞，均不值採。是以本件事證明確
  ，被告丙○○、甲○○之犯行皆堪認定，自應依法論科。
三、被告丙○○以自己名義申請聘僱SRI HIDAYATI及ISAMUL HUSNAH為被告甲○○工
    作，核係違反就業服務法第五十三條第二款之規定；而就業服務法所稱之「留用
    」，係指於就業服務法八十一年五月八日公布施行前即已聘雇，嗣於該法施行後
    ，未經申請許可，仍繼續予以留用者而言（行政院勞工委員會八十三年十一月十
    日台勞職業字第七五一二○號函示意旨參照），被告甲○○付薪令SRI HI
    DAYATI及ISAMUL HUSNAH為其工作，既在就業服務法施行之後，自屬「聘僱」行
    為，核係違反就業服務法第五十三條第三款之規定；又同法第五十八條第一項前
    、後段規定係考量外國人人數之多寡對於行政管理之危害性乃異其處罰，是被告
    丙○○、甲○○所聘僱之人數雖均為二人，仍屬單純一罪，皆應依同法第五十八
    條第一項後段規定論處（臺灣板橋地方法院八十五年十月份法律座談會研究意見
    參照，刊載於臺灣高等法院八十四年法律座談會彙編刑事類第三十二號）；被告
    丙○○利用不知情之張志粉提出申請，為間接正犯。再者，被告行為後刑法第四
    十一條就得易科罰金之罪，業於九十年一月十日修正公布為「犯最重本刑為五年
    以下有期徒刑之罪」，於同年月十二日生效，經比較結果，依刑法第二條第一項
    之規定，自應適用裁判時之新法於被告最有利（臺灣臺中地方法院九十年二月法
    律座談會臺灣高等法院研究意見參照，登載於司法週刊第一○五○期）。茲被告
    丙○○、甲○○均無犯罪前科，有臺灣高等法院被告全國前案紀錄表可考；爰審
    酌其各自之品行及犯罪之動機、目的、手段、所生危害、犯後態度等一切情狀，
    分別量處如主文所示之刑，並均諭知易科罰金之折算標準，資以懲儆。
據上論斷，應依刑事訴訟法第二百九十九條第一項前段、就業服務法第五十三條第二
款、第三款、第五十八條第一項後段、刑法第十一條前段、修正後第四十一條第一項
前段、罰金罰鍰提高標準條例第二條，判決如主文。
本案經檢察官李嘉明到庭執行職務
中      華      民      國    九十      年      十      月    二十九    日
                                      臺灣板橋地方法院刑事第五庭
                                          法  官  周建興
右正本證明與原本無異。
如不服本判決，應於判決送達後十日內，向本院提出上訴狀。
                                          書記官  許清秋
中      華      民      國    九十      年      十      月    二十九    日
就業服務法第五十八條
違反第五十三條第一款、第二款或第三款規定，其聘僱或留用人數為一人者，處六月
以下有期徒刑、拘役或科或併科新台幣九萬元以下罰金；其聘僱或留用人數為二人以
上者，處三年以下有期徒刑、拘役或科或併科新台幣三十萬元以下罰金。
法人之代表人、法人或自然人之代理人、受雇人或其他從業人員，因執行業務犯前項
之罪者，除處罰其行為人外，對該法人或自然人亦科以前項之罰金。
就業服務法第五十三條
雇主不得有左列行為：
一、聘僱或留用未經許可或許可失效之外國人。
二、以本人名義聘僱外國人為他人工作。
三、未經許可聘僱或留用他人所申請聘僱之外國人。
四、指派所聘僱之外國人從事申請許可以外之工作。


司法院資訊處製作；財團法人民間司法改革基金會備份。
